【裁判字號】    99,抗,133
【裁判日期】    990628
【裁判案由】    聲明異議
【裁判全文】
臺灣高等法院臺中分院民事裁定           99年度抗字第133號
抗  告  人  三信商業銀行股份有限公司
法定代理人  丙○○
代  理  人  吳光陸  律師
相  對  人  銓運國際有限公司
法定代理人  甲○○
代  理  人  丁○○
相  對  人  坤豐園企業有限公司
法定代理人  乙○○
代  理  人  盧志科  律師
上列抗告人因債權人（相對人）銓運國際有限公司與債務人（相
對人）坤豐園企業有限公司間請求假扣押強制執行事件（臺灣彰
化地方法院98年度執全字第794號），對於中華民國99年2月22日
臺灣彰化地方法院98年度執全字第794號裁定提起抗告，本院裁
定如下：
    主    文
原裁定廢棄。
    理    由
一、原審法院裁定以：本件債權人即相對人銓運國際有限公司（
    下稱銓運公司）聲請假扣押執行（原審98年度執全字第794
    號）如原裁定附表所示之建物（下稱系爭建物），業已提出
    財政部台灣中區國稅局財產歸屬資料清單為據，上載債務人
    即相對人坤豐園企業有限公司（以下簡稱坤豐園公司）有原
    裁定附表所示之建物，依強制執行司法實務，原審據該等資
    料為形式審核，認定係相對人坤豐園公司所有予以查封，於
    法並無不法。況系爭建物經原審97年度執字第5160號現場勘
    驗結果，與369建號並未相通，出入亦無需經過369建號，係
    獨立之建物，且369建號之所有人張瓊文亦稱系爭建物屬相
    對人坤豐園公司所有，此有該案之民國（下同）98年2月4日
    、97年11月5日執行筆錄及工程發包合約書附卷可稽。是本
    件抗告人之聲明異議，為無理由，爰予駁回等語。
二、抗告意旨略以：
  (一)、本件之抗告理由在於對同一建物重複查封，不涉及所有權
      之歸屬，即本件查封之彰化縣員林鎮○○○段369建號旁
      之未辦保存登記之建物即系爭建物（即財政部台灣中區國
      稅局財產歸屬資料清單所載員林鎮崙雅巷7-8號旁），早
      在97年2月29日已由另案原審97年度執全字第262號查封在
      案，在該案中係認為債務人張瓊文所有，連同369建號及
      坐落基地新員段1151地號（此為369建號及未辦保存登記
      建物之基地）一併查封，查封時該執行案件之債務人張瓊
      文在場，不僅未主張系爭未辦保存登記建物非自己所有而
      係相對人坤豐園公司，且表示土地及房屋均自用，本件執
      行法院不查，竟以上開國稅局資料及相對人銓運公司指封
      ，認系爭建物為相對人坤豐園公司所有，重複查封，已有
      違誤。
  (二)、又依執行卷內之下列資料，足以證明系爭建物非相對人坤
      豐園公司所有：
    1.依彰化縣地方稅務局員林分局98年12月15日檢送之稅籍證
      明書，該369建號之崙雅巷7-8號建物，90年3月起課稅，
      納稅義務人為張瓊文，至98年1月起課稅納稅義務人變更
      為相對人坤豐園公司，足見相對人坤豐園公司係在另案原
      審97年度執全字第262號之97年2月29日查封後設籍課稅，
      有違強制執行法第51條第2項規定，應屬無效。
    2.按諸常情，系爭建物如為相對人坤豐園公司所有，不僅在
      另案原審97年度執全字第262號97年2月29日查封時，應有
      該公司人員在場，但當日僅有張瓊文在場，並無該公司人
      員在場，且本件原審98年度執全字第794號之98年7月14日
      查封、98年8月3日勘測時，均無相對人坤豐園公司人員在
      場，僅分別為張瓊文及其夫游俊傑在場，顯不合情理，足
      見系爭建物應非相對人坤豐園公司所有。
  (三)、依另案原審法院97年度執全字第262號查封筆錄之記載，
      確有查封增建部分，並有揭示查封公告於現場，故相對人
      坤豐園公司辯稱未查封應非可信。至於相對人坤豐園公司
      辯稱查封時間只有5分鐘，於法不合，應非可採，蓋不動
      產查書記官以揭示查封公告為執行方法，而此揭示查封公
      告，法律並未規定應多少時間，故無相對人坤豐園公司所
      稱查封不合法。又本件查封之增建部分係坐落於彰化縣員
      林鎮○○○段1151號土地369建號之上，此有彰化縣員林
      地政事務所彰院賢98執全清字第794號建物測量成果圖在
      卷可稽，而增建部分當指上開土地及建物之上，是此增建
      部分已為上開97年度執全字第262號所查封。
  (四)、由於抗告人在原審97年度執字第15160號強制執行事件乙
      案，主張本件查封之增建（即系爭建物）已經原審97年執
      全字第262號查封，為債務人張瓊文所有，縱非債務人張
      瓊文所有，亦可依民法第877條第2項可併付拍賣，但因該
      執行法院誤信張瓊文及坤豐園公司之陳報，以為本件增建
      部分非張瓊文所有，並就抗告人主張如增建部分非債務人
      張瓊文所有，可依民法第877條第2項「前項規定，於第86
      6條第2項及第3項之情形，如抵押之不動產上，有該權利
      人或經其同意使用之人之建築物者，準用之。」併付拍賣
      之聲請駁回，抗告人對此聲明異議。現經原審99年度事聲
      字第24號裁定，認定增建部分早經該院97年執全字第262
      號查封，並以張瓊文前後說詞不一，何以在上開97年執全
      字第262號執行事件97年2月29日查封時，竟無提出坤豐園
      公司與張哲豪之工程合約，乃遲至97年11月5日始由非合
      約書當事人之張瓊文提出？坤豐園公司所提資金流向支出
      14,882,232元與合約之工程款19,000,000元相距甚多，匯
      款何以如此曲折？認定該增建部分應為債務人張瓊文所有
      ，如坤豐園公司仍堅稱為其出資建造，執行法院宜告知坤
      豐園公司應提起第三人異議之訴（抗證3即台灣彰化地方
      法院99年度事聲字第24號裁定），足見本件重複查封有誤
      ，應予撤銷。
三、按查封有使債務人就查封標的物之處分對於債權人為無效之
    效力，對於不動產之查封雖應為預告登記，然查封既不屬於
    法定非經登記不生效力之事項，其效力自不待於登記而發生
    （最高法院51年台上字第1819號判例意旨參照）。易言之，
    「查封」係屬公法上之處分行為，其效力不待於登記即發生
    ，任何人均應受其拘束（最高法院95年度台上字第1611號判
    決意旨參照）。復按同一土地經辦理查封、假扣押或假處分
    登記後，法院或行政執行處再囑託為查封、假扣押或假處分
    登記時，登記機關應不予受理，並復知法院或行政執行處已
    辦理登記之日期及案號，土地登記規則第140條定有明文。
    申言之，同一不動產，不得重複查封（土地登記規則第127
    條《現行法第140條》規定參照），故同一不動產經債權人
    聲請假扣押查封後，再對之聲請強制執行時，執行法院應調
    取前卷處理。此時原假扣押查封之效力，對於本案執行債權
    人仍然存在（最高法院77年度台抗字第273號裁判意旨參照
    ）。
四、經查：
  (一)、本件債權人即相對人銓運公司前以債務人即相對人坤豐園
      公司負欠其借款債務80,000元，聲請對相對人坤豐園公司
      坐落於彰化縣員林鎮○○○段1151號土地上，建號487號
      ，無門牌號碼之建物（即系爭建物）聲請假扣押強制執行
      ，並提出前開財政部台灣中區國稅局財產歸屬資料清單為
      憑。雖觀之財政部台灣中區國稅局財產歸屬資料清單，系
      爭建物記載位於彰化縣員林鎮崙雅里3鄰崙雅巷7-8號旁（
      見本院卷50頁相證1），惟系爭建物乃坐落於彰化縣員林
      鎮○○○段1151號土地上及其上建物，建號369號，門牌
      彰化縣員林鎮崙雅里3鄰崙雅巷7-8號之鋼筋混凝土造1層
      房農舍上二樓增建之鋼筋水泥建物，與369號建物無通道
      相連，二樓之出入無須經由369號建物，具有使用上及構
      造上之獨立性，應為獨立物，有執行筆錄可資憑按（見原
      審97年度執字第15160號卷(一)），而系爭建物既係彰化縣
      員林鎮○○○段1151號土地上及其上建物，建號369號，
      門牌彰化縣員林鎮崙雅里3鄰崙雅巷7-8號之鋼筋混凝土造
      1層房農舍上之增建部分，業經原審97年度執全字第262號
      假扣押保全程序於97年2月29日予以查封，亦有查封筆錄
      、查封物品清單附卷足佐。揆諸前揭說明，同一不動產，
      不得重複查封，原審法院97年度執全字第262號假扣押保
      全程序查封之效力，對於本件債權人、債務人均有拘束效
      力，且查封係屬公法上之處分行為，其效力不待於登記即
      發生，準此，本件債權人即相對人銓運公司自不得就系爭
      建物再聲請假扣押予以查封甚明。是相對人坤豐園企業有
      限公司辯稱：原審法院97年度執全字第262號查封筆錄所
      載增建部分非系爭筆錄，此參該執行事件於囑託地政機關
      查封登記如附表所示之不動產並無記載含增建部分即明（
      見本院卷52、53頁相證2）等語，核無可採。又系爭建物
      業經合法查封，已如前述，查封時間長短，則非所問，是
      相對人坤豐園企業有限公司復辯稱：97年度執全字第262
      號查封筆錄所載執行時間，只有短短的5分鐘，可見執行
      人員並未進入系爭物，有違強制執行法之規定等語，亦無
      可採。況另案原審97年度執字第15160號清償票款事件（
      部分調取原審97年度執全字第262號假扣押執行卷拍賣）
      ，亦認定「該增建部分（即系爭建物）應為債務人張瓊文
      所有，如坤豐園公司仍堅稱為其出資建造，執行法院宜告
      知坤豐園公司應提起第三人異議之訴（見本院卷63至69頁
      抗證3即原審99年度事聲字第24號裁定），益見本件確係
      重複查封，應予撤銷。抗告人之主張核屬可採。
  (二)、綜上所述，本件假扣押查封系爭建物確係在原審另案原審
      97年度執全字第262號假扣押執行之後，而有重複查封之
      情形。至於系爭建物究係屬張瓊文，抑或相對人坤豐園公
      司所有，此乃應待本案解決之問題，非本件假扣押之保全
      程序所能解決，併與明。原審執行法院未察，遽駁予回
      抗告人之聲明異議，尚嫌速斷，自有未合。抗告意旨執此
      指摘原裁定不當，聲明求予廢棄，非無理由。爰由本院將
      原裁定廢棄，由原審法院為妥適之處理。
五、據上論結，本件抗告為有理由，爰依強制執行法第30條之1
    、民事訴訟法第492條後段，裁定如主文。
中    華    民    國    99    年    6     月    28    日
                民事第一庭    審判長法  官  吳火川
                                    法  官  饒鴻鵬
                                    法  官  胡景彬
以上正本係照原本作成。
不得抗告。
                                    書記官  劉建智
中    華    民    國    99    年    6     月    29    日
                                                      Ｖ

司法院資訊處製作；財團法人民間司法改革基金會備份。
